ACORDAO-COMPLETO-2336607

ACÓRDÃO 8518/2019 ATA 30/2019 - PRIMEIRA CÂMARA

VISTOS, relatados e discutidos estes autos que tratam de recurso de reconsideração interposto pelo espólio de Arlindo Barbosa Neto, ex-prefeito de Piumhi/MG, contra o Acórdão 4.569/2018-TCU-1ªCâmara;
ACORDAM os Ministros do Tribunal de Contas da União, reunidos em Sessão de Primeira Câmara, ante as razões expostas pelo Relator, em:
9.1. conhecer, com fulcro nos arts. 32, inciso I, e 33 da Lei 8.443/92, do recurso de reconsideração interposto pelo espólio de Arlindo Barbosa Neto, ex-prefeito de Piumhi/MG, para, no mérito, negar-lhe provimento; e
9.2. dar ciência desta deliberação ao recorrente.

Recurso de reconsideração em face de condenação em débito pela ausência de comprovação do nexo causal na aplicação de recursos oriundos do Ministério do Turismo.

Primeira Câmara

Município de Piumhi - MG.

3. Recorrente: Espólio de Arlindo Barbosa Neto (XXX.674.166-XX).

13.1. Ministros presentes: Walton Alencar Rodrigues (Presidente), Benjamin Zymler, Bruno Dantas e Vital do Rêgo (Relator).
13.2. Ministros-Substitutos presentes: Augusto Sherman Cavalcanti e Weder de Oliveira.

VITAL DO RÊGO

Ministro Walton Alencar Rodrigues.

Trata-se de recurso de reconsideração interposto pelo espólio de Arlindo Barbosa Neto, ex-prefeito de Piumhi/MG, contra o Acórdão 4.569/2018-TCU-1ªCâmara (peça 22) , in verbis:
9.1. considerar revéis, para todos os efeitos, o espólio de Arlindo Barbosa Neto e a Christiano Silva Freaza e Cia Ltda. ME (antiga PH Produções Ltda.) ;
9.2. com fundamento nos arts. 1°, inciso I, 16, inciso III, alíneas "b" e "c", da Lei 8.443/92 c/c os arts. 19 e 23, inciso III, da mesma Lei, e com arts. 1°, inciso I, 209, incisos II e III, 210 e 214, inciso III, do Regimento Interno/TCU, julgar irregulares as contas de Arlindo Barbosa Neto e da empresa Christiano Silva Freaza e Cia Ltda. ME (antiga PH Produções Ltda.) , condenando-os, em regime de solidariedade, ao pagamento da quantia de R$ 106.530,00 (cento e seis mil e quinhentos e trinta reais) , com a fixação do prazo de quinze dias, a contar da notificação, para comprovar, perante o Tribunal (art. 214, inciso III, alínea "a", do Regimento Interno) , o recolhimento da dívida ao Tesouro Nacional, atualizada monetariamente e acrescida dos juros de mora, calculados a partir de 14/7/2011, até a data do efetivo recolhimento, na forma prevista na legislação em vigor;
9.3. aplicar a Christiano Silva Freaza e Cia Ltda ME (antiga PH Produções Ltda.) a multa individual prevista no art. 57 da Lei 8.443/1992, no valor de R$ 85.000,00 (oitenta e cinco mil reais) , fixando-lhe o prazo de quinze dias, a contar da notificação, para que comprove, perante o Tribunal (art. 214, inciso III, alínea "a", do Regimento Interno do TCU) , o recolhimento da dívida ao Tesouro Nacional, atualizada monetariamente até a data do efetivo recolhimento, nos termos da legislação em vigor;
A Serur, após análise, manifestou-se pelo conhecimento e negativa de provimento do recurso, por meio dos pareceres e instrução que reproduzo a seguir, com os ajustes de forma pertinentes (peças 69/71) :
HISTÓRICO
O Ministério do Turismo (MTur) instaurou tomada de contas especial (TCE) em razão de irregularidades observadas na execução do objeto do Convênio 736135/2010 celebrado entre aquele Órgão e o Munícipio de Piumhi, Estado de Minas Gerais, para a realização do evento denominado de "I Micareta de Piumhi". Para tanto, previramse R$ 147.230,00, dos quais R$ 6.089,20 consistentes na contrapartida do Município e R$ 141.140,80 repassados pelo Concedente mediante ordem bancária emitida em 2/7/2010 (peça 1, p. 49) .
O MTur reprovou a prestação de contas por força das seguintes irregularidades, dentre as quais somente da primeira e da última decorreu imputação de débito no procedimento de controle administrativo:
não comprovação da execução de alguns itens contratados por meio da Ata de Registro de Preços 44/2010 e respectivo aditivo contratual (peça 1, p. 167-173) , quais sejam: a.1) banheiros químicos - glosa de 26 banheiros - R$ 2.600,00; a.2) tendas - glosa de 3 tendas - R$ 360,00; a.3) seguranças - glosa de 10 seguranças - R$ 2.240,00;
realização de pregão presencial, em detrimento do eletrônico, sem a apresentação de justificativa para tanto;
não encaminhamento do contrato de prestação de serviços e da ata de registro de preços;
não publicação do extrato do contrato no DOU;
contratação, por inexigibilidade de licitação, da empresa PH Produções Ltda. para a realização de apresentações musicais dos grupos "Terra Samba" e "Só na Maciota" e dos cantores "Luciano Freaza" e "Rodrigo Bergal", tendo sido apresentadas apenas declarações de exclusividade, restritas aos dias do evento (peça 1, p. 52-53) ;
O MTur impugnou a integralidade dos recursos repassados no âmbito do ajuste e responsabilizou pelas irregularidades Arlindo Barbosa Neto, prefeito do Município à época dos fatos.
Constatouse o falecimento do responsável em 16/2/2016 o curso do processo de inventário de seus bens na Comarca de Piumhi sob o código 0002801972016.8.13.0515 (peça 3, p. 2) . Promoveu o inventário Regiane Gonçalves de Oliveira Barbosa, domiciliada no mesmo endereço do responsável (peça 3, p. 1; peça 2, p. 6) .
Diante disso, citouse (peça 7) o espólio do responsável, na pessoa da sua inventariante, para responder pelas irregularidades descritas nas alíneas a e e retro em solidariedade com a sociedade empresária Christiano Silva Freaza e Cia. Ltda. ME, antiga PH Produções Ltda. (v. Ofício 565/2016, peça 8) .
Como não compareceram aos autos, o Tribunal os reputou revéis.
O Tribunal formulou os juízos a seguir condensados:
a empresa PH Produções Ltda. se beneficiou dos recursos do convênio destinados à contratação dos artistas sem comprovar ser representante exclusiva dos artistas e sem demonstrar os valores a eles pagos por suas respectivas apresentações; 
cumpria ao responsável requerer  da produtora contratada a apresentação de contratos consistentes nos meios de prova da exclusividade dos artistas para a feitura de contratações diretas por inexigibilidade de licitação, como estabelecido na cláusula terceira, item II, alínea oo do termo de convênio (peça 1, p. 35) ;
contrato de exclusividade se distingue de autorização de exclusividade somente para determinados dias e determinado local do evento (peça, p. 35) ;
mediante a cláusula terceira, item II, alínea oo, do termo do convênio, acordouse a comprovação do valor dos cachês recebidos pelos artistas;
as notas fiscais apresentadas pela empresa PH Produções Ltda. não se prestam para comprovar o nexo de causalidade entre os recursos federais repassados e as apresentações artísticas empreendidas, pois o termo de convênio estabelecia que somente poderiam receber em seus nomes "intermediário ou representante a quem tivesse sido conferido contrato de exclusividade com abrangência espacial e temporal que excedesse a data e localidade do evento";
a não comprovação do pagamento ao detentor de contrato de exclusividade consiste em irregularidade grave por infringir art. 25, III, da Lei 8.666/1993 e art. 37, XXI, da Constituição da República;
a contratação de produtora de eventos sem licitação consiste em irregularidade grave porque a Lei 8.666/1993, em seu artigo 89, impõe pena de três a cinco anos de detenção a quem "dispensar ou inexigir licitação fora das hipóteses previstas em lei, ou deixar de observar as formalidades pertinentes à dispensa ou à inexigibilidade".
cabe elidir da parcela do débito referente às despesas com infraestrutura do evento não comprovadas, no montante de R$ 5.200,00;
Conseguintemente, proferiu-se a decisão supratranscrita item 1 desta instrução. 
Diante disso, interpõe-se o recurso ora examinados para pedir (peça 45, p. 9) à Corte que dele conheça, dê-lhe efeito suspensivo e, no mérito, sucessivamente;
elida a sua condenação em débito e, assim, julgue regulares as contas do responsável mencionado;
não atendido o pedido precedente, reduza o valor do débito àquele cuja aplicação não se demonstrou, nos termos do art. 210, § 1o, do Regimento Interno do Tribunal. 
ADMISSIBILIDADE    
Exarouse exame da admissibilidade do recurso à peça 46, em que se propõe dele conhecer e suspender os subitens 9.2 e 9.4 da decisão combatida. O seu relator, ministro Vital do Rêgo, acolheu a proposta em seu despacho trazido à peça 49. Reputase acertado o proposto e acolhido.
MÉRITO              
Delimitação
1.1. Quanto ao mérito do recurso, no essencial é de perquirir:
se cumpriria ao Estado produzir prova das imputações feitas no processo de controle administrativo (nesta instrução, item 13) ;
se entendimento emanado no âmbito do Controle Interno no sentido da aprovação das contas ante a pretensa execução física do objeto do convênio veicularia o juízo do Tribunal (ibid., item 14) ;
se seria regular a feitura de licitação na modalidade de pregão presencial, conquanto estabelecesse cláusula do termo de convênio a promoção de pregão eletrônico (ibid., item 15) ;
se seria descabido o entendimento de que é exigível a apresentação de contrato exclusivo de agenciação para contratar profissional de setor artístico mediante empresário sem a feitura de licitação com base no art. 25, inciso III, da Lei 8.666, de 21/6/1993 (ibid., item 16) .
Da produção de prova presuntiva de não aplicação dos recursos e do ônus do ora recorrente de produzir prova contrária 
1.2. O recorrente sustenta (peça 45, p. 2) que a sua revelia não faz presumível a veracidade das imputações feitas aos responsáveis. Não seria prescindível na avaliação da responsabilidade do agente a prova existente no processo ou para ele carreada, como teria decidido o próprio Tribunal no Acórdão 2296/2014-TCU-Primeira Câmara, relatado pelo ministrosubstituto Augusto Sherman Cavalcanti.
	Análise
1.3. Não é de prosperar a alegação.
1.4. A mera execução física do objeto do convênio, por si só, não comprova a correção do emprego dos recursos para tanto repassados. Cabe ao responsável por seu emprego demonstrar o nexo causal entre os comprovantes de realização de despesas apresentados e a consecução do objeto. O voto condutor do Acórdão 399/2001-TCU-Segunda Câmara sintetiza a pacífica jurisprudência desta Corte de Contas sobre o assunto:
Quanto ao mérito, assiste razão aos pareceres quando afirmam que a verificação física da obra, isoladamente, não é suficiente para comprovar que os recursos do convênio em exame foram corretamente aplicados. A existência física não comprova que a obra foi realizada com os recursos do referido convênio. Há que se obter nexo causal entre essa execução e os documentos de despesas da Municipalidade, tais como notas de empenho, recibos, extratos bancários, de forma que seja possível à fiscalização afirmar que aquela obra foi executada com os recursos transferido pelo Convênio examinado. (grifos acrescidos) .
1.5. Independentemente da revelia do responsável ou da adução de seus argumentos defensórios, a falta de demonstração do referido nexo de causalidade impossibilita a verificação de que de fato se prestou o serviço com os recursos repassados. Pois, por exemplo, poderiam ter sido os recursos em foco desviados e o serviço prestado mediante o emprego de recursos pecuniários municipais, estaduais ou, ainda, oriundos de outro ou outros convênios firmados com entidades federais.
1.6. Dado o disposto no art. 70, parágrafo único, da Constituição da República e no art. 93 do DecretoLei 200, de 25/2/1967, o ônus de comprovar a boa e regular aplicação de recursos públicos compete exclusivamente a quem os utilize. 
1.7. A aludida não comprovação constituiu, assim, prova presuntiva da imputação fundadora do julgamento guerreado. Trata-se de prova presuntiva, na lição de Plácido e Silva lançada em sua obra Vocabulário Jurídico (28a ed. Rio de Janeiro: Forense, 2010, p. 1124) :
 
PROVA PRESUNTIVA. É a que se firma num determinação legal, que se constitui em prova por determinação legal.
E, neste caso, salvo para tornar desfeita ou para a anular, o que cabe à parte contrária, quando se trata de presunção relativa, a menção da presunção legal dispensa o encargo da prova, desde que ela própria a produz.
1.8. Dito de outro modo, a falta da comprovação mencionada no parágrafo precedente também se reveste, em face do dispositivo constitucional citado, de presunção juris tantum de autenticidade e de veracidade da imputação de causação de prejuízo ao erário. 
1.9. Desse modo, produziuse prova da não aplicação dos recursos em foco e não cabe falar em mera presunção decorrente da revelia do ora recorrente, de sorte que ao caso concreto não se aplica o acertado entendimento exarado no Acórdão 2296/2014-TCU-Primeira Câmara, relatado pelo ministro Augusto Sherman, de que "a revelia não leva à presunção de que seriam verdadeiras todas as imputações levantadas contra os responsáveis."
1.10. Não se produziu prova em contrário mediante o instrumento recursal, pois o recorrente não traz aos autos elementos probatórios do nexo de causalidade aqui mencionado.
 Da não vinculação do Tribunal a juízos proferidos noutras esferas administrativas e da correção da imputação do débito em valor correspondente ao total dos recursos pecuniários repassados
1.11. O recorrente sugere (peça 45, p. 2) que o Tribunal deveria se vincular ao reconhecimento pelo concedente da realização do evento mediante as "Notas Técnicas de 168/2013 (fl. 64-68) , 36/2013 (fl. 71-73) e 634/2013 (fl. 88-90) ".
1.12. Conquanto em pareceres se teria reconhecido a execução física do objeto do convênio e apenas se tenha glosado alguns itens cujos valores somam R$ 5.200,00, terseia imputado ao responsável débito correspondente ao valor total das contas.
1.13. Cumpriria (peça 45, p. 7) "considerar que os valores disponibilizados via Convênio MTur foram devidamente alocados no objeto conveniado". Tanto isso seria verdade que do valor total do convênio somente R$ 5.200,00 teria sido objeto de glosa.
1.14. Assim, em vez de imputar débito ao ora recorrente correspondente ao valor total do convênio, caberia determinar mediante apuração o seu valor exato, como estabeleceria o art. 210 do Regimento Interno do Tribunal. 
	Análise
1.15. Não há como acolher o argumento apresentado.
1.16. As manifestações do Controle Interno nos órgãos jurisdicionados não vinculam as da Corte. De acordo com suas atribuições constitucionais, o Tribunal não está obrigado a seguir eventual entendimento de outros órgãos da Administração Pública. Pode concluir de forma diferente, desde que fundamentada. Como manifestado no Acórdão 2.105/2009 proferido pela 1ª Câmara e relatado pelo ministro Augusto Nardes, "O TCU possui atribuição constitucional para realizar de forma autônoma e independente a apreciação da regularidade das contas dos gestores de bens e direitos da União". 
1.17. Enfrentou-se a questão também no julgamento Acórdão 212/2002 proferido pela 2ª Câmara e relatado pelo ministro Valmir Campelo, de que se colhe o seguinte excerto:
Outrossim, a aprovação de uma prestação de contas pelo Sistema de Controle Interno não afasta a atribuição constitucional deste Tribunal, atinente à verificação da regularidade da utilização de recursos públicos federais. Esta Corte de Contas não está adstrita ao juízo firmado por aquela unidade, possuindo ampla capacidade de deliberação, e exercendo, precipuamente, a privativa jurisdição sobre os responsáveis pelos valores repassados pela União, mediante convênio, acordo, ajuste ou outros instrumentos congêneres, a Estado, ao Distrito Federal ou a Município, ex vi do disposto no art. 71, inciso VI, da Constituição Federal/1988.
1.18. Perfilha-se tal entendimento.
1.19. Acerca dos R$ 5.200,00 referidos pelo recorrente, a Corte (v. último parágrafo do Capítulo III da fundamentação da decisão, trazida à peça 23) acolheu a proposta de elidilos do valor do débito imputado por haver perfilhado entendimento (v. item 29 da instrução acostada à peça 18, reproduzida no relatório (peça 24) da decisão vergastada, de que a documentação enviada pelo ex-prefeito Arlindo Barbosa Neto constituiu prova da a realização de parte das ações objeto do convênio.
1.20. O emprego das demais parcelas do valor total do convênio não restou demonstrado ante a não demonstração do nexo de causalidade mencionada nos subitens 13.5 a 13.8 desta instrução. Daí a correção da imputação de débito em valor correspondente ao total dos recursos pecuniários repassados.
Da obrigatoriedade de feitura de pregão eletrônico
1.21. Para o recorrente (peça 45, p. 23) , teria consistido num dos fundamentos fáticos da imputação de débito no valor total de recursos federais repassados a "utilização de pregão presencial ao invés do pregão eletrônico, sem a devida justificativa".	
1.22. Sustenta que, conquanto a Cláusula 3°, inciso III, do convénio prescreva o emprego de pregão eletrônico para licitar a contratação relativa à execução do objeto do convênio, a opção pela modalidade presencial "não é ilegal ou prejudicial ao convênio", visto que "modalidade preferencial (v.g., pregão eletrônico) , não é o mesmo que modalidade obrigatória, tal quando estabelecida em razão do valor (art. 23, Lei 8.666/93) ".
1.23. No caso concreto, a "evidente ausência de condições técnicas" para que se empreendesse o certame eletrônico no âmbito do Município justificaria o emprego do presencial. 
1.24. Sendo assim, porque não teria havido "direcionamento ou superfaturamento", "prejuízos ou sobrepreço no objeto licitado", descabida seria a fundamentação da decisão impugnada em tais fatos. 
	Análise
1.25. O recorrente carece de razão. 
1.26. Ao celebrar convênio com a Administração Pública Federal, a entidade convenente se obriga, por óbvio, a observar as cláusulas do respectivo instrumento de ajuste. 
1.27. A alegada falta de condições para cumprir uma das cláusulas do convênio, admitida verdadeira apenas para argumentar, faria mandatória, à luz do princípio da moralidade administrativa, a não celebração do convênio. Admitir o contrário implicaria ter por juridicamente correta a assunção de obrigações ante o conhecimento prévio de incapacidade de cumpri-las.
1.28. Não observar o nelas disposto consiste em infração à norma infralegal de natureza financeira em que consiste o infratranscrito art. 22 da Instrução normativa n. 1, de  15/1/997, da Secretaria do Tesouro Nacional:
Art. 22. O convênio deverá ser executado fielmente pelas partes, de acordo com as cláusulas pactuadas e a legislação pertinente, respondendo cada uma pelas consequências de sua inexecução total ou parcial
1.29. A infração aludida, por seu turno, atrai a incidência do art. 16, inciso III, alínea b, da Lei 8.443, de 1992.
 Da não comprovação da exclusividade do agente dos profissionais prestadores do serviço consistente nas apresentações artísticas 
1.30. A outra razão fática para a imputação de débito no valor total dos recursos repassados, segundo o recorrente (peça 45, p. 23) , teria sido a "suposta ausência de contrato de exclusividade, prevista no art. 25, II, da Lei 8.666/93".
1.31. A esse respeito, diz o recorrente que, além de incontroversa a contratação das apresentações por preço de mercado e suas feituras pelos contratados, cumpriria considerar "a natureza jurídica e especificidade do contrato de agenciamento artístico e das declarações de exclusividade (fls. 96-98) ".
1.32. Não se sustentaria o entendimento do Tribunal no sentido de que contrato de exclusividade se distingue de autorização de exclusividade somente para determinados dias e determinado local do evento. Pois "o empresário exclusivo" seria "o intermediário entre o artista e o possível contratante" e a natureza contratual da prestação de serviços de agenciação, e estabeleceria o art. 710 do Código Civil brasileiro a possibilidade de que esta seja levada a efeito "com representação (mandato) , na hipótese de outorga expressa de poderes pelo proponente".
1.33. Dessa forma, agentes contratados teriam autonomia para "concluir as avenças em seu interesse", o que lhes facultaria subcontratar agentes, como disposto no art. 42 do mencionado Código Civil. 
1.34. Dessa maneira, não teria o Município contratante participado do negócio mediante o qual se "outorgou a exclusividade" de comercialização dos concertos à empresa PH Produções. 
1.35. Estatuiria a Lei 8.666, de 21/6/1993, tão somente que "a contratação de artista consagrado poderá ser feita através de empresário exclusivo", de sorte que não se poderia reputar ilegal "a autonomia assegurada ao contrato de agência". 
	Análise
1.36. O recorrente carece de razão. 
1.37. A deliberação impugnada relativamente à não demonstração da inexigibilidade de contratação decorreu da não apresentação do contrato de exclusividade entre artistas e o empresário contratado" (item 16 da fundamentação da decisão, trazida à peça 23) .
1.38. O disposto no art. 25, inciso III, da Lei 8.666, de 1993, consiste em hipótese meramente exemplificativa de inviabilidade de competição decorrente da consagração pela crítica especializada ou pela opinião pública de profissional de setor artístico que se queria contratar, o que se pode fazer, segundo o mesmo dispositivo, diretamente com o profissional ou mediante seu empresário exclusivo. 
1.39. A exclusividade a que se refere a lei, portanto, é aquela para mediar a contratação do profissional, quaisquer sejam o momento ou período e o local em que se executará o serviço a contratar. Se se pode contratar o celebrado profissional mediante mais de um empresário, a competição é viável entre os possíveis empresários e, de conseguinte, a situação fática não se subsume à hipótese descrita na cabeça do art. 25 da citada lei. 
1.40. Subcontratações têm lugar, como é óbvio, posteriormente à contratação principal.   Eventual subcontratação levada a efeito por iniciativa do empresário exclusivo a que se refere o art. 25, inciso III, da Lei 8.66, de 1993, haveria que ser provada mediante a apresentação tanto do  instrumento de contrato  de exclusividade como dos de subcontratação de intermediários para facilitar a contratação do profissional contratado - em diferentes cidades do País, por exemplo.
1.41. Por essa razão, como assinalado na fundamentação (peça 23) da decisão, tem acertadamente entendido o Tribunal, desde a prolação do Acórdão 96/2008-TCU-Plenário, relator o ministro Benjamin Zymler, que "simples autorizações ou cartas de exclusividade não se prestam a comprovar a inviabilidade da competição, pois não retratam uma representação privativa para qualquer evento em que o profissional for convocado." Noutras palavras, contrato de exclusividade celebrado entre o profissional e determinado empresário é a prova documental da inviabilidade de competição originadora da inexigibilidade da feitura de licitação prévia. 
1.42. Daí que a não apresentação do referido contrato, no caso sob exame taxativamente exigida também no termo de convênio (v. item 8, alínea b, desta instrução) , autoriza a presunção relativa de violação do princípio constitucional da isonomia, um dos informadores das licitações públicas, como taxativamente estabelece o art. 3o da Lei 8.666, de 1993. 
1.43. O recorrente não afasta a irregularidade mediante apresentação do contrato de exclusividade exigido expressamente. A produção da prova em contrário é seu ônus, dado o disposto no art. 70, parágrafo único, da Lei Maior. 
1.44. A inviabilidade de competição de que cuida o art. 23, inciso III, da Lei 8.666, de 1993, decorre da singularidade de artista resultante de sua consagração quer pela crítica especializada quer pela opinião pública. Para tanto, estabelece o mesmo inciso, é mandatória a contratação sem licitação diretamente com o profissional ou com empresário dele exclusivo. Quer dizer, a atribuição de  exclusividade do empresário para mediar a contratação do profissional, que civilmente tem de ser estabelecia por meio de contrato, impede a contratação do artista mediante mais de um empresário e, assim, faz inviável a competição.
1.45. Como anotado na fundamentação (peça 23) da decisão vergastada, depreendese dos autos que se contratou uma mesma empresa para promover a execução de concertos com diferentes artistas.  Para fazer prova contrária à presuntiva de violação do princípio da isonomia e da aplicação dos recursos - o que afastaria a hipótese, por exemplo, de desvio desses por sobrepreço nas contratações -, teria o ora recorrente de juntar aos autos meios de prova de que a tal empresa celebrou contrato de exclusividade de agenciação com cada um dos artistas consagrados cujas concertos se custearam com os recursos pecuniários em foco. 
CONCLUSÃO
Das análises empreendidas conclui-se que:
é ônus do gestor de recursos públicos produzir prova da boa a regular aplicação destes;
 entendimento emanado no âmbito do Controle Interno no sentido da aprovação das contas ante a pretensa execução física do objeto do convênio não vicula o juízo do Tribunal;
é irregular a feitura de licitação na modalidade de pregão presencial, conquanto estabelecesse cláusula convenial a promoção de pregão eletrônico (ibid., item 15) ;
é acertado o entendimento de que é exigível a apresentação de contrato exclusivo de agenciação para contratar profissional de setor artístico mediante empresário sem a feitura de licitação com base no art. 25, inciso III, da Lei 8.666, de 21/6/1993 (ibid., item 16) .
Do exposto, propõe-se, com fundamento nos arts. 32, inciso I, e 33 da Lei 8.443, de 16/6/1992:
conhecer do recurso e, no mérito, negar-lhe provimento. 
notificar da decisão sobrevinda o recorrente e os demais interessados notificados do Acórdão impugnado, sem deixar de anexar ao expediente de notificação cópia do relatório e da fundamentação da decisão.
O Ministério Público junto a este Tribunal, nos autos representado pelo Subprocurador-Geral Paulo Soares Bugarin, manifestou-se de acordo com a proposta da unidade técnica (peça 72) .
	É o relatório.

Maiui de Borba Oliveira (OAB/MG 114.751).

Subprocurador-Geral Paulo Soares Bugarin.

RECURSO DE RECONSIDERAÇÃO. TOMADA DE CONTAS ESPECIAL. CONHECIMENTO. DEFESA INSUFICIENTE PARA ALTERAR O ACÓRDÃO RECORRIDO. NEGATIVA DE PROVIMENTO.

TOMADA DE CONTAS ESPECIAL (TCE)

Secretaria de Recursos (SERUR).

Preenchidos os requisitos de admissibilidade previstos nos art. 32, inciso I, e 33, da Lei 8.443/92, deve ser conhecido o recurso de reconsideração interposto pelo espólio de Arlindo Barbosa Neto, ex-prefeito de Piumhi/MG, contra o Acórdão 4.569/2018 -TCU-1ªCâmara.
2.	Por meio dessa deliberação, o ex-prefeito teve suas contas especiais julgadas irregulares e foi condenado em débito (R$ 106.530,00) , em solidariedade com a empresa Christiano Silva Freaza e Cia Ltda. ME (antiga PH Produções Ltda.) , em decorrência da contratação direta da referida empresa na execução de convênio celebrado com o Ministério do Turismo (Mtur) , para realização de apresentações musicais no evento "I Micareta de Piumhi" (grupos "Terra Samba" e "Só na Maciota" e dos cantores "Luciano Freaza" e "Rodrigo Bergal") , tendo sido apresentadas apenas declarações de exclusividade.
O recorrente alegou, em suma, que: (a) sua revelia não faz presumível a veracidade das imputações feitas; (b) deve ser considerado que o Mtur glosou apenas R$ 5,2 mil, tendo reconhecido a execução do objeto conveniado; (c) não há controvérsia sobre a realização dos shows e da regularidade do preço praticado; (d) devem ser consideradas a natureza jurídica e a especificidade do contrato de agenciamento artístico; (e) o empresário exclusivo é o intermediário entre o artista e o possível contratante, cuja atividade é remunerada; (f) a relação contratual existente entre os artistas, seus agentes e a PH PRODUÇÕES (subagente) se perfez dentro da mais absoluta legalidade, respeitando-se os princípios da boa-fé e da autonomia da vontade que regem os contratos; (g) a irregularidade das contas não implica, necessariamente, existência de débito ou glosa integral dos valores conveniados; e (h) ainda que se entenda pela irregularidade das contas, tal fato não tem o condão de balizar uma condenação pela devolução de valores comprovadamente aplicados no objeto do convênio, mormente porque não se questiona a efetiva realização do evento e não há sequer insinuação de que o recorrente tenha se locupletado ou beneficiado indevidamente alguém quando da execução do convênio.
No âmbito da Serur, a conclusão foi pela negativa do recurso. Segundo ressaltou, a mera execução física do objeto do convênio, por si só, não comprova a correção do emprego dos recursos públicos, cabendo ao gestor demonstrar o nexo causal entre os comprovantes de realização de despesas e a consecução do objeto, o que não aconteceu, no seu entender. Frisou que as manifestações de outros órgãos da administração Pública não vinculam as decisões desta Corte.
Ainda, que, se é possível a contratação do artista mediante mais de um empresário, a competição é viável entre os possíveis empresários e, de conseguinte, a situação fática não se subsume à hipótese descrita na cabeça do art. 25, inciso III, da Lei 8.666/1993, motivo pelo qual contrato de exclusividade celebrado entre o profissional e determinado empresário é a prova documental da inviabilidade de competição originadora da inexigibilidade da feitura de licitação prévia. No presente caso, registrou que o recorrente não afastou a irregularidade com a apresentação do contrato de exclusividade.
Por sua vez, o Ministério Público junto ao TCU (MPTCU) endossou a proposta da unidade técnica.  
Acolho o desfecho proposto.
O Acórdão 1435/2017-TCU-Plenário deixou assente que enseja o julgamento pela irregularidade das contas dos responsáveis e a condenação em débito quando houver indícios de inexecução do evento objeto do convênio ou quando não for possível comprovar o nexo de causalidade, que, no entender esposado à época pelo Plenário desta Corte, significa a comprovação de que os pagamentos tenham sido recebidos pelo artista ou por seu representante devidamente habilitado, seja detentor de contrato de exclusividade, portador de instrumento de procuração ou carta de exclusividade.
O presente caso se enquadra na segunda hipótese. Inexiste nos autos e no Siconv quaisquer contratos de exclusividade ou cartas de exclusividade emitidas pelos artistas/bandas ou por seus representantes exclusivos à empresa PH Produções, contratada pelo município de Piumhi/MG, dando-lhe a representação exclusiva desses artistas e bandas. As declarações de exclusividade existentes nos autos (peça 1, p. 52/53) e no Siconv não se prestam para esse fim, haja vista que se consubstanciam em documentos assinados pelo dirigente da própria empresa contratada PH Produções (Sr. Lázaro Cândido Paim) concedendo exclusividade dos artistas ao Município de Piumhi.
Assim, ainda que esteja comprovada a realização dos shows contratados, mas não tendo sido comprovado o pagamento com recursos do convênio aos artistas ou a seus representantes exclusivos, não ficou estabelecido, nos termos do mencionado Acórdão 1435/2017-TCU-Plenário, o nexo causal, razão pela qual não há que se reformar o acórdão recorrido.
Registro que, por ocasião da apreciação do processo de consulta que resultou no Acórdão 1435/2017-TCU-Plenário (TC Processo 022.552/2016-2) , do qual fui relator, defendi a ideia em meu voto, quanto ao nexo de casualidade, no sentido de que a comprovação do pagamento à empresa contratada para a realização do show artístico e a ausência de indícios de inexecução do evento objeto do convênio evidenciavam o nexo de causalidade entre as despesas do convênio e os recursos federais aportados. O real valor despendido pela contratada com os cachês dos artistas/bandas seria exigência para aferir a existência de sobrepreço/superfaturamento na contratação por inexigibilidade de licitação e não a existência de nexo de causalidade.
Entretanto, ante as ponderações do Sr. Ministro-Substituto Augusto Sherman constante em seu voto revisor, em prol da harmonização das posições nesta Casa, anui a sua proposta de deixar assente na referida consulta que o débito seria decorrente, além da inexecução contratual, da não comprovação de que os pagamentos tenham sido recebidos pelo artista ou por seu representante devidamente habilitado, seja detentor de contrato de exclusividade, portador de instrumento de procuração ou carta de exclusividade.
A questão, no entanto, não restou de todo pacificada neste Tribunal, pois ainda há casos, posteriores à referida consulta, em que se aplicou exatamente o entendimento descrito no parágrafo onze supra, a exemplo do Acórdão 936/2019-TCU-Plenário. A irregularidade das contas e a apenação do responsável decorreu, no referido caso, somente da ausência de licitação quando esta era obrigatória.
Em que pesem as considerações acima apresentadas, a título de registro, mantenho meu posicionamento nestes autos fiel ao que restou decidido no âmbito do Acórdão 1435/2017-TCU-Plenário, até que o assunto venha a ser consolidado nesta Corte de Contas.
Ante o exposto, VOTO para que o Tribunal de Contas da União aprove o acórdão que submeto a este Colegiado.
TCU, Sala das Sessões Ministro Luciano Brandão Alves de Souza, em 27 de agosto de 2019.
Ministro VITAL DO RÊGO 
Relator